【裁判字號】    97,訴,2128
【裁判日期】    980213
【裁判案由】    侵權行為損害賠償
【裁判全文】
臺灣桃園地方法院民事判決              97年度訴字第2128號
原      告  甲○○
被      告  乙○○
上列當事人間侵權行為損害賠償事件，本院於民國98年1 月16日
言詞辯論終結，判決如下：
    主      文
被告應給付原告新台幣壹萬伍仟元，及自民國九十七年十二月二
十日起至清償日止，按年息百分之五計算之利息。
原告其餘之訴駁回。
訴訟費用由被告負擔百分之三，餘由原告負擔。
本判決第一項得假執行；但被告如以新台幣壹萬伍仟元為原告預
供擔保，得免為假執行。
原告其餘假執行之聲請駁回。
    事實及理由
壹、程序方面：
    按訴狀送達後，原告不得將原訴變更或追加他訴，但擴張、
    減縮應受判決事項之聲明者，不在此限，民事訴訟法第255
    條第1 項第3 款定有明文。本件原告起訴時之聲明為：被告
    應給付原告新台幣（下同）532,000 元，及自起訴狀繕本送
    達被告翌日起至清償日止，按年息5 ％計算之利息。嗣原告
    於本院民國98年1 月16日言詞辯論期日時表示本件僅請求精
    神慰撫金，並當庭變更上開請求金額為500,000 元（本院卷
    第46頁）。原告上開訴之變更，僅係減縮應受判決事項之聲
    明，揆諸上開法文，應予准許。
貳、實體方面：
一、原告起訴主張：被告於96年9 月30日下午2 時33分許，在桃
    園縣大溪鎮○○路26號屋內，毆打原告，致原告受有：(一)頭
    部外傷併顏面部2 公分×0.5 公分、1 公分×1 公分、2 公
    分×0.5 公分挫傷紅腫；(二)左上肢3 公分×0.5 公分、2 公
    分×0.5 公分挫擦傷紅腫；(三)右上肢2 公分×0.5 公分挫傷
    紅腫；右第四指指甲剝離，第五指挫傷；(五)左下肢4 公分×
    5 公分紅腫；(六)頸部1 公分×0.5 公分、6 公分×0.5 公分
    及2 公分×0.5 公分挫擦傷紅腫等傷害，被告所為傷害犯行
    ，業經檢察官聲請簡易判決處刑，經鈞院刑事庭以96年度桃
    簡字第2898號判處被告拘役20日在案。原告因被告之傷害行
    為，遍體鱗傷，並受有精神上之痛苦。爰依民法第184 條第
    1 項、第195 條第1 項之規定，請求被告賠償原告精神慰撫
    金500,000 元。並聲明：被告應給付原告500,000 元，及自
    起訴狀繕本送達被告翌日起至清償日止，按年息5 ％計算利
    息。願供擔保，請准宣告假執行。
二、被告則辯以：
  (一)原告及訴外人江峻毅於96年9 月30日下午2 時33分許，在桃
    園縣大溪鎮○○路26號屋內，共同聯手毆打被告，致被告受
    有臉部挫瘀傷、撕裂傷、臉部擦傷等之傷害，案經檢察官聲
    請簡易判決處刑，經鈞院刑事庭分別以96年度桃簡字第2898
    號、97年度桃簡字第1049號判處原告拘役20日、訴外人江峻
    毅拘役30日在案。
  (二)被告係因遭原告毆打，始出於自衛推開原告，並無傷害行為
    ，且被告因原告等之傷害行為致受傷後有腦震盪現象，肉體
    、精神皆遭受鉅大之痛苦，長期無法工作，收入遽減，業依
    法對原告等2 人提起刑事附帶民事訴訟，請求損害賠償。
  (三)原告於起訴狀所提出之2 份診斷證明書，提出其中1 份之診
    斷情形欄記載：「96年9 月30日因上述疾患來院急診，96年
    9 月31日回院急診」等語，惟9 月份僅有30天，前開記載與
    事實不符，該診斷書之記載難以令人相信；另1 份之診斷情
    形欄則記載：「病人於96年10月28日來院急診治療」等語，
    惟依原告所述事發時間為96年9 月30日，前開診斷證明書記
    載之急診治療時間與事發時間相差1 個月，該診斷書記載之
    傷勢顯與本件事實無關。
  (四)又按「損害之發生或擴大，被害人與有過失者，法院得減輕
    賠償金額，或免除之。」，民法第217 條第1 項定有明文。
    本件原告之傷害縱與被告有關，但本件事發原因乃原告與訴
    外人江峻毅共同毆打被告，被告基於自衛，對不慎發生之結
    果並無預見，應無賠償責任可言。退萬步言，若被告有責任
    ，但依民法前開被害人與有過失之規定，亦應免除被告之賠
    償責任。並聲明：原告之訴駁回。如受不利判決，請准供擔
    保免為假執行。
三、原告主張被告於前揭時、地，故意毆打原告，致原告受有(一)
    頭部外傷併顏面部2 公分×0.5 公分、1 公分×1 公分、2
    公分×0.5 公分挫傷紅腫；(二)左上肢3 公分×0.5 公分、2
    公分×0.5 公分挫擦傷紅腫；(三)右上肢2 公分×0.5 公分挫
    傷紅腫；右第四指指甲剝離，第五指挫傷；(五)左下肢4 公分
    ×5 公分紅腫；(六)頸部1 公分×0.5 公分、6 公分×0.5 公
    分及2 公分×0.5 公分挫擦傷紅腫等傷害之事實，業為原告
    於本院刑事庭96年度桃簡字第2898號傷害案件提出之行政院
    衛生署桃園醫院診斷證明書所載明（96年度偵字第25831 號
    偵查卷第14頁），並經當日在場證人藍順豊先後於台灣桃園
    地方法院檢察署檢察官97年3 月7 日偵訊時證稱：當日兩造
    因故起衝突，互相推擠等語（台灣桃園地方法院檢察署97年
    度偵續字第6 號偵查卷）、於本院桃園簡易庭97年度桃簡字
    第1595號97年10月29日審理時到場證稱：兩造因故起爭執，
    互相推打到牆角等語（本院桃園簡易庭97年度桃簡字第1595
    號97年10月29日調解程序筆錄），而觀諸證人藍順豊上開二
    次證述內容一致，且證人藍順豊與兩造素無恩怨，兩造於本
    院審理時則當庭表示同意引用上開證人筆錄，顯亦肯認證人
    前揭所述為真。再徵諸原告所受傷勢，多為四肢、頭面部之
    皮肉擦挫傷，與原告所指述、證人所證述之衝突過程為相互
    推打之情尚屬相符，堪認原告主張為真實。至被告以原告於
    本件審理時所提出之2 份診斷證明書（本院卷第6-7 頁）存
    有被告前揭指摘之疑義，故不足為憑一節，經核該2 份診斷
    證明書固確有該等疑義存在而尚難遽採，惟由原告於本院刑
    事庭96年度桃簡字第2898號傷害案件所提出之行政院衛生署
    桃園醫院診斷證明書1 紙，已足為原告所受傷勢之認定依據
    ，縱該2 份診斷證明書本院不予採憑，仍無礙於事實之認定
    。是被告執此為辯，尚難為有利於其之判斷。
四、按因故意或過失，不法侵害他人之權利者，負損害賠償責任
    ，民法第184 條第1 項前段定有明文。被告於兩造爭執過程
    ，侵害原告身體，自屬不法侵害原告權利，應負賠償之責。
    至被告雖另以因原告與訴外人江峻毅共同毆打伊，伊係出於
    自衛行為，原告與有過失云云為辯。惟按正當防衛必須對於
    現在不法之侵害始得為之，侵害業已過去，即無正當防衛可
    言。至彼此互毆，又必以一方初無傷人之行為，因排除對方
    不法之侵害而加以還擊，始得以正當防衛論。故侵害已過去
    後之報復行為，與無從分別何方為不法侵害之互毆行為，均
    不得主張防衛權（最高法院30年上字第1040號刑事判例意旨
    參照）。又按雙方互毆乃雙方互為侵權行為，與雙方行為為
    損害之共同原因者有別，無民法第217 條過失相抵原則之適
    用（最高法院68年臺上字第967 號判例意旨參照）。本件兩
    造係因被告持靈芝藥品欲出售予原告遭拒絕之糾紛始生衝突
    ，此為兩造所不爭執之事實，依其情狀，是否確為原告先行
    動手，已非明確，且縱係原告先行動手攻擊，兩造間純係偶
    發之購物糾紛，原告出手攻擊後，是否仍有追打之繼續侵害
    存在，被告是否為排除原告繼續侵害之防衛行為，而非基於
    報復之還擊，依當時之情狀，實屬無從認定，被告復未能舉
    證以實其說，自難認被告之傷害原告行為係防衛自己權利之
    合法行為，且依上開判例意旨，亦無從主張過失相抵。
五、按不法侵害他人之身體者，被害人雖非財產上之損害，亦得
    請求賠償相當之金額，民法第195 條第1 項定有明文。被告
    侵害原告身體之事實既堪認定，原告自得援引前開規定請求
    非財產之損害賠償。本件原告因被告之侵權行為，受有前揭
    傷害，精神上應受有相當之苦處，而得請求損害賠償。本院
    斟酌原告所受上揭傷害程度、就診情形，及原告於事發時39
    歲，為高中畢業，從事會計工作，96年間有24,000元所得，
    名下有土地、汽車、房屋各1 筆，被告於事發時46歲，為高
    中肄業，案發時並無工作，名下有房屋2 間、田賦1 筆等情
    ，為兩造當庭所自承及有稅務電子閘門資料查詢表2 份附卷
    可稽（本院卷第33-4 3頁），認原告請求被告非財產上之損
    害賠償，以15,000元為相當，逾此範圍之請求，尚嫌過高，
    不應准許。
六、末按給付無確定期限者，債務人於債權人得請求給付時，經
    其催告而未為給付，自受催告時起，負遲延責任。其經債權
    人起訴而送達訴狀，或依督促程序送達支付命令，或為其他
    相類之行為者，與催告有同一之效力；遲延之債務，以支付
    金錢為標的者，債權人得請求依法定利率計算之遲延利息，
    民法第229 條第2 項、第233 條第1 項前段分別定有明文。
    又應付利息之債務，其利率未經約定，亦無法律可據者，週
    年利率為5 ％，亦為同法第203 條所明定。基上所述，原告
    就其所得請求之15,000元，一併請求自起訴狀繕本送達翌日
    起至清償日止，按年息5％計算之利息，當屬有據。
七、從而，原告本於前揭原因事實，依侵權行為法律關係，訴請
    被告給付15,000元，及自起訴狀繕本送達翌日即97年12月20
    日（本院卷第22頁送達證書）起至清償日止，按年息5 ％計
    算之利息，為有理由，應予准許。逾上開准許部分之請求，
    即為無理由，應予駁回。
八、本判決所命給付金額，未逾50萬元，應依民事訴訟法第389
    條第1 項第5 款宣告假執行；被告就此陳明願供擔保免為假
    執行，爰酌定相當之擔保金額准許之。至原告其餘假執行之
    聲請，因訴之駁回而失所依據，不予准許。
九、本件事證已臻明確，其餘兩造主張、陳述暨所提之證據，經
    審酌均與本院前揭判斷不生影響，爰不一一詳予論述，附此
    敘明。
十、據上論結，原告之訴為一部有理由，一部無理由，並依民事
    訴訟法第79條、第389 條第1 項第5 款、第392 條第2 項，
    判決如主文。
中    華    民    國    98    年    2     月    13    日
                  民事第一庭  法  官  陳雪玉
如對本判決上訴，須於判決送達後20日內向本院提出上訴狀。
以上正本與原本無誤。
中    華    民    國    98    年    2     月    18    日
                               書記官  吳瓊英


司法院資訊處製作；財團法人民間司法改革基金會備份。
